【裁判字號】    96,上易,579
【裁判日期】    970129
【裁判案由】    返還借款
【裁判全文】
臺灣高等法院民事判決                 96年度上易字第579號
上  訴  人  甲○○
            戊○○
                      號4樓
共      同
訴訟代理人  謝秉原律師
複  代理人  乙○○
被  上訴人  丁○○
                      12號4樓
訴訟代理人  王如玄律師
            謝孟璇律師
上列當事人間請求返還借款事件，上訴人對於中華民國96年4月
17日臺灣板橋地方法院95年度訴字第1918號第一審判決提起上訴
，本院於96年10月23日言詞辯論終結，判決如下：
    主      文
原判決關於(一)主文第一項命上訴人甲○○給付超過新台幣壹拾貳
萬捌仟零玖拾壹元本息；(二)主文第二項命上訴人戊○○給付超過
新台幣柒萬捌仟零玖拾壹元本息部分，(三)及上開(一)(二)部分假執行
之宣告，暨命上訴人甲○○、戊○○負擔訴訟費用之裁判，均廢
棄。
上開廢棄部分，被上訴人在第一審之訴及其假執行之聲請均
駁回。
其餘上訴駁回。
第一審命上訴人甲○○、戊○○負擔訴訟費用、第二審訴訟費用
由上訴人甲○○負擔十分之一，上訴人戊○○負擔二十分之一，
餘由被上訴人負擔。
    事實及理由
一、被上訴人主張：兩造於民國80年9月20日簽訂合夥投資營建
    契約書 (下簡稱系爭合夥)，約定合資購買位於新竹縣番子
    湖段上番子湖小段129-277、129-253地號土地，並於該地興
    建房屋出售。惟上訴人甲○○、戊○○ (以下簡稱戊○○、
    甲○○)因資金不足，乃於同日各向被上訴人借款新台幣 (
    下同)550,000 元、1,000,000元，並約定自同日起算按月利
    1.5％計算之利息，清償日為81年7月底。嗣戊○○清償500,
    000元借款，且上訴人亦曾於85年2月26日親簽發信函給被上
    訴人，明確肯認借貸債權存在。爰依消費借貸之法律關係，
    請求甲○○應給付被上訴人550,000元及自80年9月20日起至
    清償日止，按月息百分之1.5計算之利息；戊○○應給付被
    上訴人500,000元，及自80年9月20日起至清償日止，按月息
    百分之1.5計算之利息。原審判決甲○○應給付被上訴人550
    ,000 元，及自90年9月16日起至清償日止，按月息百分之1.
    5計算之利息；戊○○應給付被上訴人500,000元，及自90年
    9月16日起至清償日止，按月息百分之1.5計算之利息（原審
    共同被告蔡妙秀於前項被上訴人對上訴人戊○○之財產強制
    執行無效或不足額時，應就其金額或不足部分負給付之責。
    並駁回被上訴人其餘之訴）。被上訴人就其敗訴部分未聲明
    不服而告確定。對上訴人之上訴，聲明：上訴駁回。（原審
    共同被告蔡妙秀對其敗訴部分，未聲明不服而告確定）
二、上訴人則以：上訴人固曾分別簽立借據，但該借據僅為擔保
    被上訴人因系爭合夥出資買受土地之用，且被上訴人並未依
    借據所載交付借款予上訴人，兩造間並未成立消費借貸契約
    。至於戊○○之借據上之註記，係事後加註，且戊○○否認
    有寄發信函予被上訴人，戊○○雖曾授權甲○○出面與被上
    訴人就系爭合夥開發案之工程收益結餘款進行結算，並請被
    上訴人返還當初以擔保為目的但無實際借貸事實之借據，但
    從未承認其與被上訴人間有借貸關係存在。而甲○○則不記
    得曾於10年前寄發信函，對於該信函之真實性，被上訴人應
    負舉證之責。另縱認兩造間有消費借貸關係，因兩造系爭合
    夥所投資之不動產於81年11月完工後，每位股東需增資843,
    817元，已由上訴人為被上訴人墊付，被上訴人因此獲有免
    出資之利益，致上訴人受有損害，上訴人共同對被上訴人有
    843,817元不當得利債權，爰主張與前揭消費借貸債權抵銷
    之。上訴聲明：(一)原判決關於主文第一項、第二項命上訴人
    給付本息部份廢棄。(二)上開廢棄部分，被上訴人在第一審之
    訴及其假執行之聲請均駁回。
三、被上訴人主張甲○○、戊○○於80年9月20日分別簽立借據
    向其借得550,000元及1,000,000元，嗣戊○○清償其中500,
    000元，現甲○○、戊○○尚欠550,000元、500,000元借款
    未還，業據提出甲○○於80年9月20日簽署借據（下稱原證2
    借據）、戊○○於80年9月20日簽署借據各乙件為證（下稱
    原證3借據，見原審卷第14頁、第15頁）。而上訴人於原審
    提出答辯(1)狀及於95年10月31日準備程序時已陳明對該借據
    之真正不爭執（見原審卷第30頁、第36頁），自堪信該借據
    為真。戊○○嗣對原證3借據後記載「PS：本債務純戊○○
    、丁○○私人之事，與本工程無關」等語係事後所加註云云
    。惟核閱原證3借據全文，前揭附註文字緊接本文後記載，
    且其與本文行距正常，參諸債務人戊○○亦係緊接前揭附註
    之後而為簽名，故前開附註顯非事後加註，戊○○嗣後否認
    該加註為真云云，不足為採。又上訴人雖抗辯稱原證2借據
    、原證3借據僅係為供被上訴人因系爭合夥出資之擔保，上
    訴人實際並未收到借款云云。惟核閱原證2借據記載：「茲
    因戊○○向丁○○借款新台幣壹佰萬元整，利息月付1.5分
    ，六個月後（日期以契約書為準）開始付息，還本日期以本
    土地興建、銀行貸款完成為準，最慢於民國81年7月還清」
    ；原證3借據記載：「茲因甲○○向丁○○借款新台幣伍拾
    伍萬元整，利息於9月20日起算，月息壹分伍厘，雙方約定
    寬容至六個月始付利息，本金於新生代第九期完工付清（81
    年7月前）…」等語，已明確記載借款之金額、利息及利息
    起算日，且依其文義亦已載明係上訴人向被上訴人借款無誤
    ，上訴人反其文義抗辯原證2借據、原證3借據僅係提供被上
    訴人為系爭合夥之擔保云云，顯不足採。至上訴人抗辯稱其
    未收到各該借款部分，被上訴人另據提出上訴人於85年2月
    26 日信函乙件（下稱信函，見原審卷第40頁）、及援用上
    訴人於96年1月19日庭提之收據乙件（下稱收據，見原審卷
    第79 頁），上訴人雖又否認其真正：惟查：
  (一)信函及收據是否為真？
  1.按證據能力與證據力有別，前者係指於人或物中有為證據方
    法之資格，後者有形式上證據力與實質上證據力之分，如私
    文書經舉證人證明其確由名義人作成無誤，即具形式上證據
    力，其記載之內容，與待證事實有關，有證明應證事實之價
    值且屬可信，足供法院作為判斷之依據者，則更具實質上證
    據力。本件被上訴人提出之信函乙件，在性質上屬於私文書
    ，且經被上訴人提出該書信及信封原本予原審核對無誤後附
    卷（見原審卷第62頁），已具為證據方法之資格而有證據能
    力。而依上訴人民事答辯(2)狀陳明：戊○○否認曾寄發此信
    ，對其內容所指亦不知悉，其雖曾授權甲○○出面與被上訴
    人就系爭合夥開發案之工程收益結餘款進行結算，並請被上
    訴人返還當初以擔保為目的但無實際借貸事實之借據（即原
    證3），但從未承認其與被上訴人間有借貸關係存在；而甲
    ○○則表明不記得曾於10年前寄發此信，對於該信函之真實
    性，被上訴人應負舉證之責等語（原審卷第50頁），足見甲
    ○○僅對曾否寄發該信有所爭執，但對於信函第2頁之「甲
    ○○」簽名為其所書寫乙節則未爭執。嗣甲○○於原審95年
    12月19日準備期日則改稱否認信函證據能力，亦否認其真正
    （見原審卷第61頁）。但此與其先前所陳相互矛盾，參酌前
    揭答辯(2)狀係由上訴人共同委任之訴訟代理人具狀所為之答
    辯，其對信函之真正之陳述既不相同，對照前後記載，顯難
    認定甲○○已否認信函第2頁之「甲○○」簽名非其所書立
    。徵諸信函文末甲○○簽名，與原證2借據上甲○○之簽名
    ，其筆跡走勢均相同，堪認甲○○於民事答辯(2)狀所表明可
    採。甲○○嗣後否認信函之簽名為真云云，不足為採。
  2.又上訴人前曾於95年12月19日提出收據影本乙件供原審受命
    法官、被上訴人及被上訴人複代理人閱覽，經受命法官詢以
    是否要提出作為本件證據，其則表示拒絕。嗣被上訴人聲請
    命上訴人提出該收據，即在原審法院裁定前，上訴人旋即於
    96年1月19日準備程序時當場自其卷宗取出，經被上訴人確
    認該收據確為95年12月19日準備程序時所見之收據（原審卷
    第75頁）後，兩造對此均表示其無原本可供比對。而上訴人
    所以持有前開收據影本之來源，依上訴人表明係被上訴人附
    於起訴狀寄送予上訴人（見原審卷第95頁、第75頁），惟為
    被上訴人所否認，且核閱被上訴人起訴狀所附之證物僅原證
    2借據、原證3借據及系爭合夥投資營建契約書各乙件（見原
    審卷第5頁至第15頁），並未包含前揭收據影本，故原法院
    送達上訴人起訴狀繕本之證物自不包括收據影本至明，上訴
    人就該收據影本來源所陳顯然不實。參酌民法第324條規定
    清償人對於受領清償人，得請求給與受領證書。則本件前揭
    收據影本係由債權人即被上訴人出具清償利息而給予證明之
    受領證書，則其由債務人之上訴人持有該收據，亦符合事理
    之常。是上訴人既持有收據影本，足見該收據影本為真。
  (二)再者，前揭甲○○具名之信函記載：「當初戊○○、甲○○
    兩位股東資金不足，向您（按指被上訴人）借款550,000元
    整（甲○○）、500,000元整（戊○○），兩筆借款共1,050
    ,000 元整，雙方言明該批工地完工交屋償還清楚，上項兩
    筆借款至交屋所衍生之利息連同本金共1,198,500元整。該
    工地於81年11月完工，每位股東須資843,817元整（會計報
    表、會計本人、銀行存摺出入表為證），由於有前兩筆借款
    ，所以丁○○股東所應增資之金額，其本人（丁○○）要求
    由戊○○、甲○○兩人共同負擔為其增資，所以前述借金扣
    掉其（按應係指被上訴人）應增資金額以及完工後丁○○所
    分得C1店面一間其多餘之金額（共162,500元整，此筆金額
    為戊○○、甲○○兩造人共同應得之。）再加上工地1年保
    固金剩餘部分，（甲○○、戊○○）應歸還丁○○共320,00
    0元正…今農曆過前，與您再次的聯絡，表明還錢的意願…
    戊○○、甲○○敬上85年2月26日」等語，足見上訴人與被
    上訴人間確有借貸之合意，且被上訴人亦已交付借款，否則
    即不可能以該1,050,000元餘款扣抵合夥出資及結餘款。參
    酌上訴人提出之收據影本記載：「前述伍拾伍萬元之利息自
    80年9月20日至81年3月20日共六個月利息共49,500元，一次
    付清，特立此收據，以證之。民國81年3月23日丁○○」，
    既係丁○○出具就借款550,000支付利息之受領證書，核其
    利息之起算日、利息總和及據以推算之利率月息壹分伍厘（
    550,000X15/1,000X6=49,500)，均與原證2借據記載相同。
    且信函記載出資扣款843,817元，亦與后述上訴人主張抵銷
    系爭合夥之出資額相符，益證甲○○已收到550,000元借款
    無訛。上訴人抗辯稱未收到借款云云，無足可取。
  (三)至戊○○雖否認在信函後「戊○○」之簽名為真，惟戊○○
    於前揭民事答辯(2)狀已陳明：戊○○曾授權甲○○出面與被
    上訴人就前揭合夥開發案之工程收益結餘款進行結算等語（
    原審卷第50頁），顯見戊○○曾概括授權甲○○處理其與被
    上訴人就系爭合夥工程款結算事宜，故甲○○乃在信函具名
    人併記載戊○○，否則甲○○豈甘冒偽造文書之嫌，擅以戊
    ○○名義出具信函。另信函記載戊○○借款500,000元，雖
    與原證2借據記載借款1,000,000元不符，但書函係於85年6
    月26日書立，發生在在借款之後，則信函記載借款僅500,00
    0元，顯見戊○○已清償借款500,000元，則被上訴人陳明戊
    ○○已清償500,000元，既未悖於常理，應可採信。
  (四)綜上，被上訴人主張甲○○、戊○○向其借款550,000元、1
    ,000,000 元，現各尚欠550,000元、500,000元未還，應可
    採信。則被上訴人依消費借貸關係請求甲○○、戊○○給付
    550,000元、500,000元，及均自90年9月16日起至清償日止
    ，按月息百分之1.5計算之利息，為有理由，應予准許。
四、另上訴人主張系爭合夥經結算後，每位合夥人須再增資843,
    817元，被上訴人未依約繳付，乃由上訴人墊付後，被上訴
    人因而獲有免付增資款843,817元之不當得利，致上訴人受
    有損害，爰依民法第179條規定請求被上訴人如數返還，並
    與前揭借款抵銷之。惟為被上訴人所否認，查：
  (一)上訴人主張前揭抵銷情事，雖係於本院始行提出新攻擊防禦
    方法，依民事訴訟法第447條第1項規定本不得提出。惟依被
    上訴人於原審提出前揭信函已載明上訴人對被上訴人有系爭
    合夥增資款843,817元據以抵銷，已如前述，且就當事人紛
    爭一次解決及訴訟經濟而言，當有助益，如不許上訴人提出
    ，上訴人另再起訴請求，顯有失公平，故依民事訴訟法第44
    7條第1項第6款規定，應許被上訴人提出抵銷新攻擊防禦方
    法。被上訴人抗辯不得提出抵銷新攻擊防禦方法云云，不足
    為採。
  (二)上訴人主張系爭合夥於結算後，每股須增資843,817元，被
    上訴人未依約增資，乃由上訴人為其負擔843,817元，業據
    證人即系爭合夥僱請之會計丙○○結證在卷（見本院卷第12
    5頁反面至第126頁），且有上訴人提出請款明細表、同意增
    資轉帳傳票、被上訴人存摺、上訴人存摺為證（見本院卷第
    33頁至第39頁）。而該請款明細表、同意增資轉帳傳票為證
    人丙○○所製作，且存摺係合夥之帳戶，亦經證人丙○○證
    明在卷（見本院卷第126頁反面），參酌被上訴人自己提出
    前揭甲○○出具之信函復記載上訴人已為被上訴人負擔合夥
    之出資843,817元，倘上訴人未為被上訴人負擔合夥出資，
    被上訴人理應回應反駁，惟被上訴人就此既未能提出其有任
    何回應之證據，益證上訴人主張其就系爭合夥為被上訴人負
    擔出資額843,817元，應可採信。
  (三)又系爭合夥依前揭請款明細表結算後不足3,375,268元，計
    每股須增資負擔843,817元，且因其係最後工程款，所以沒
    有必要再結算，業據證人丙○○結證在卷（見本院卷第126
    頁），故系爭合夥既已進行最後結算，且該款項亦由上訴人
    墊付完畢，則系爭合夥顯已清算完結。則被上訴人因無庸再
    出資843,817元而獲有不當得利，因有致上訴人受有損害，
    上訴人依民法第179條規定請求被上訴人各返還出資一半計
    421,909元（843,817/2=421,908.5，元以下四捨五入），為
    有理由，應予准許。被上訴人主張該債務為合夥所有，其未
    有不當得利云云，不足為採。
  (四)綜上，被上訴人請求甲○○、戊○○借款550,000元、500,0
    00元借款，經各與上訴人對被上訴人前揭不當得利債權421,
    909元抵銷後，被上訴人請求甲○○、戊○○給付128,091元
    、78,091元，及均自90年9月16日起至清償日止，按月息百
    分之一點五計算之利息，為有理由，應予准許。逾此範圍請
    求，為無理由，應予駁回。
五、綜上所述，被上訴人依消費借貸之法律關係，請求甲○○、
    戊○○給付128,091元、78,091元，及均自90年9月16日起至
    清償日止，按月息百分之一點五計算之利息，為有理由，應
    予准許。逾此範圍請求，為無理由，應予駁回。原審就超過
    上開應准許部分，為上訴人敗訴之判決，並為假執行之宣告
    ，自有未洽。上訴意旨就此部分指摘原判決不當，求予廢棄
    改判，為有理由。至於上開應准許部分，原審判命上訴人給
    付，並為假執行之宣告，核無違誤，上訴意旨，就此部分，
    仍執陳詞，指摘原判決不當，求予廢棄，為無理由，應駁回
    其上訴。
六、本件事證已明，兩造其餘攻擊防禦方法及未經援用之證據，
    經本院審酌後，核與本件之結論，不生影響，爰不一一贅述
    ，附此敘明。
七、據上論結，本件上訴一部有理由，一部為無理由，依民事訴
    訟法第450條、第449條第1項、第79條但書，判決如主文。
中    華    民    國    97    年    1     月    29    日
                    民事第十一庭
                        審判長法  官  鄭雅萍
                              法  官  薛中興
                              法  官  蘇芹英
正本係照原本作成。
不得上訴。
中    華    民    國    97    年    1     月    29    日
                              書記官  林初枝


司法院資訊處製作；財團法人民間司法改革基金會備份。
